【裁判字號】    99,上更(一),85
【裁判日期】    990630
【裁判案由】    強盜
【裁判全文】
臺灣高等法院臺南分院刑事判決      99年度上更(一)字第85號
上  訴  人  臺灣臺南地方法院檢察署檢察官
上  訴  人  甲○○
即  被  告
選任辯護人  黃敏哲律師
上列上訴人因被告強盜案件，不服臺灣臺南地方法院97年度訴字
第1816號中華民國98年5 月13日第一審判決（起訴案號：臺灣臺
南地方法院檢察署97年度偵字第12081 、12885 號），提起上訴
，經判決後，最高法院第一次發回更審，本院判決如下：
    主  文
上訴駁回。
    事  實
一、甲○○(一)於民國85至86年間，因竊盜、懲治盜匪條例及搶奪
    案件，經臺灣高雄地方法院以85年度少訴字第117 號分別判
    處有期徒刑6 月、5 年及2 年，應執行有期徒刑7 年確定；
    (二)於89年間，因搶奪案件，經臺灣高雄地方法院以89年度訴
    字第2688號判處有期徒刑3 年，上訴後經臺灣高等法院高雄
    分院以90年度上訴字第235 號判決駁回確定；(三)復於90年間
    ，因加重竊盜案件，經臺灣高雄地方法院以90年度易字第13
    51號判處有期徒刑8 月確定。經入監執行上開(一)部分所處之
    刑後，於89年4 月28日縮短刑期假釋出監，嗣經撤銷假釋執
    行殘刑3 年3 月3 日，並接續執行臺灣高雄地方法院以91年
    度聲字第183 號就上開(二)、(三)部分裁定應執行之有期徒刑3
    年6 月，於95年6 月12日縮短刑期假釋出監，96年2 月19日
    縮刑期滿，假釋未經撤銷，視為執行完畢。
二、詎甲○○仍不思悔悟，因一時缺款花用，即與吳定樺（所涉
    強盜罪部分，業經本院以98年度上訴字第332 號、最高法院
    98年度台上字第4141號判決確定）謀議行搶，由吳定樺提供
    做案對象，而吳定樺因知悉丙○○為販毒之人（丙○○所涉
    販賣毒品罪嫌，另案經判決確定），常隨身攜帶大筆現金，
    遂提議以丙○○為強盜財物之對象。謀議既定，甲○○、吳
    定樺2 人即基於共同意圖為自己不法所有之強盜犯意聯絡，
    由吳定樺於96年3 月6 日上午9 時56分許，以其向郭呈亨借
    用之門號0000000000號行動電話，撥打丙○○所使用之門號
    0000000000號行動電話，佯稱欲購買安非他命，而約在嘉義
    縣朴子市長庚紀念醫院嘉義分院院區前交貨。同日上午10時
    50分許，丙○○駕駛車牌9900-SU 號（起訴書誤載為9900-L
    U 號）自用小客車搭載乙○○依約到達嘉義縣朴子市○○○ 號
    ○路長庚醫院旁公車站牌前，甲○○、吳定樺即以須先秤量
    毒品重量為由，進入上揭丙○○駕駛之自用小客車後座，由
    甲○○持客觀上足對人之生命、身體、安全構成威脅，可供
    兇器使用，外型類似槍枝之金屬物體（起訴書誤載為手槍）
    1 把（未據扣案），向丙○○、乙○○2 人喝稱：「不要動
    ，把身上的手機、錢、戒子及項鍊拿出來」，並伸手強取丙○○所配戴之金項鍊1 條，以此強暴方式，至使丙○○不能
    抗拒而任其奪取上開金項鍊，乙○○見狀欲加以阻擋，甲○○即持上開外型類似槍枝之金屬物體抵住乙○○後頸部，再
    向丙○○、乙○○2 人恫嚇稱：「不要再動了，如果槍走火
    我不知道」，以此強暴方式，至使乙○○亦心生畏懼而不能
    抗拒，丙○○與乙○○遂分別交付NOKIA 牌行動電話手機2
    支（型號分別為5200、5300，型號5200之手機序號為000000
    000000000 號）及SAMSUNG 牌行動電話手機1 支（手機序號
    為000000000000000 號，含行動電話門號SIM 卡1 張）予甲○○，並任由甲○○搜刮自用小客車上不詳數目之零錢得逞
    。甲○○與吳定樺2 人得手上開財物後，即先後下車，由甲○○駕駛懸掛G3-8235 號車牌之黑色三菱自用小客車搭載吳
    定樺離開現場，並隨即共同前往嘉義市○○路622 號「金萬
    寶銀樓」，以新臺幣（下同）35,600元代價，將上開強盜所
    得之金項鍊1 條變賣與不知情之鄭陳彩蓮，再朋分變賣所得
    ；上開手機3 支，由甲○○交予吳定樺開設通訊行之友人張
    偉旻（綽號「阿文」）變賣；搶得之零錢則全由甲○○取得
    。嗣警方偵辦丙○○販賣毒品案件執行通訊監察時，得悉上
    開搶案，始循線查獲。
三、案經嘉義縣警察局移送臺灣嘉義地方法院檢察署呈請臺灣高
    等法院臺南分院檢察署檢察長令轉臺灣臺南地方法院檢察署
    檢察官偵查起訴。
    理  由
壹、程序部分
一、按被告以外之人於審判外之言詞或書面陳述，除法律有規定
    者外，不得作為證據，刑事訴訟法第159 條第1 項定有明文
    。本件證人即共犯吳定樺、被害人丙○○於警詢之證述，及
    被害人乙○○於96年6 月24日、同年8 月2 日警詢之證述，
    均係被告以外之人於審判外之陳述，且不符合法律規定具有
    證據能力之例外情形，均無證據能力。
二、被告以外之人於審判外之陳述，雖不符前4 條（即刑事訴訟
    法第159 條之1 至之4） 之規定，而經當事人於審判程序同
    意作為證據，法院審酌該言詞陳述或書面陳述作成時之情況
    ，認為適當者，亦得為證據，當事人、代理人或辯護人於法
    院調查證據時，知有第159 條第1 項不得為證據之情形，而
    未於言詞辯論終結前聲明異議者，視為有前項之同意，復為
    同法第159 條之5 所明定。除前項所列證據外，本件其餘被
    告以外之人於審判外之陳述，均經檢察官、被告及辯護人於
    本院審理中表示同意作為本案之證據（更一卷第55頁），本
    院審酌該言詞陳述及書面陳述作成時之情況，核無違法取證
    或其他瑕疵，認為以之作為證據為適當，均有證據能力。
貳、實體方面
一、訊之被告甲○○雖否認有上開強盜犯行，辯稱：「我並未參
    與本件搶案，共同被告及被害人我都不認識。證人指認我並
    不實在，指認之程序違法。我已另案判處無期徒刑確定，本
    案有無對我並沒有影響，如果有做我就承認就好了，但我實
    在沒有參與本案」各等語。經查：
  (一)吳定樺於96年3 月6 日上午9 時56分許，以其向郭呈亨借用
    之0000000000號行動電話，撥打丙○○所使用之0000000000
    號行動電話，以購買安非他命為由互約見面，並於同日上午
    10時50分許，在嘉義縣朴子市○○○ 號○路長庚醫院旁公車站
    牌前，與另一名成年男子一同進入丙○○駕駛之9900-SU 號
    自用小客車，該名男子持外觀上類似槍枝之金屬物體1 把（
    詳後述）對丙○○、乙○○施以如事實欄所載之強暴脅迫行
    為，至使其2 人均不能抗拒，而任由該名男子扯下丙○○配
    戴之金項鍊1 條，迫使其2 人交付如事實欄所述之行動電話
    手機3 支，並搜刮車內不詳數目之零錢後，與吳定樺一同下
    車離去等情，業據證人丙○○、乙○○於偵查及原審審理中
    指述甚詳，核與證人吳定樺於偵查及原審供述情大致相符（
    偵(一)卷第20至21頁、第40至41頁、第73至74頁，原審卷二第
    98至121 頁、第183 至202 頁、第204 至226 頁），應堪採
    信。吳定樺於上開時間以行動電話與丙○○聯繫之部分，復
    經證人郭呈亨證實有將門號0000000000號行動電話借與吳定
    樺使用（偵(一)卷第63頁、偵(二)卷第11頁反面），並有000000
    0000號行動電話於96年3 月6 日之通聯紀錄在卷可考（偵(二)
    卷第15頁），上開事實堪以認定。
  (二)本件與吳定樺共同行搶之男子即為被告甲○○，有下列事證
    可資證明：
  1.證人吳定樺於原審證稱：「我是95年11、12月間，與友人廖
    銘豊一起前往綽號『阿文』（按即張偉旻）之朋友家中，因
    當時被告住在『阿文』家中而結識」、「96年3 月6 日被告
    直接駕駛1 部黑色三菱轎車到我朋友位於嘉義市○○路之租
    屋處找我，說要購買毒品，我就代為聯絡丙○○，因丙○○
    不認識被告，故要我帶被告過去，被告就開車載我先到嘉義
    縣朴子市○○○ 號○路長庚醫院站牌前，俟丙○○開車載乙○○到達，被告就與我一同進入丙○○所駕車輛之後座，被告
    就拿出槍說不要動，叫丙○○、乙○○把身上的東西都交出
    來，丙○○、乙○○就把手機交給被告，被告也動手扯下丙○○脖子上的金項鍊，以及拿走車上的零錢，但我不太確定
    被告搶得財物之先後順序，其間乙○○一直轉頭過來要看被
    告時，被告也有對丙○○、乙○○說：『不要再動了，如果
    槍走火我不知道』，被告搶得財物後，我與被告就下車，駕
    駛被告之黑色三菱轎車離開，搶得之手機被告均交給綽號『
    阿文』之人，金項鍊則是被告要我拿證件出來到嘉義市○○
    路『金萬寶銀樓』變賣」、「我可以確定被告就是強盜乙○○、丙○○之人。我與被告沒有任何不愉快，不可能誣指被
    告」等語甚詳（原審卷二第204 至207 頁、第210 頁、第22
    3 頁）。
    查吳定樺就其在上開時間與另一名成年男子前往案發地點之
    事既已陳述明確，則無論同行之男子是否為被告，其本身均
    無法避免被疑為強盜之共犯，應無就此故為不實陳述之必要
    ；況吳定樺就被告駕駛之車輛等細節，均能清楚陳述，在原
    審尚且證稱：「丙○○因為坐在被告正前方，所以看不到被
    告」等語（原審卷二第209 頁），核與丙○○、乙○○所述
    案發當時乘坐車內之位置相符（原審卷二第100 、185 頁）
    ，益見吳定樺上開所述確係本於親身經歷，並非捏造。
  2.證人即吳定樺友人廖銘豊於原審雖證稱：「我於95年冬天曾
    與吳定樺至綽號『阿文』之友人住處2 、3 次，當時曾有看
    過1 名疑似被告之男子，但我不能確定該名男子是否確為被
    告」等語（原審卷三第47至51頁反面）；然依吳定樺及廖銘
    豊所述，均無從認定廖銘豊與被告有何深交，僅係施用毒品
    過程中，因其他友人之故偶然碰面，對於被告之記憶自較為
    淡薄，其所述無法確定見到之人是否為被告，與常情並不相
    悖；依其證述內容，並足以證明吳定樺所供「曾於95年11、
    12月間因施用毒品之故，於綽號『阿文』之友人住處結識被
    告」等語，應非虛構，堪以採信。
  3.證人丙○○、乙○○於偵查及原審，均指明被告即係與吳定
    樺共同強盜財物之人。丙○○於原審證稱：「我自己有看清
    楚吳定樺及一同前往案發地點之男子的長相，當時我開車到
    達案發地點，被告與吳定樺已經到達該處，他們一起走過來
    到我駕駛之車輛過程中，我就有看到被告與吳定樺，被告在
    車上持槍要我將手機交出後，我轉頭把手機交給在後座的被
    告，當時也有看到被告，我在警詢中就有告訴承辦員警被告
    是中等身材，約175 公分，頭戴鴨舌帽，有揹背包及戴眼鏡
    ，駕駛1 部黑色三菱轎車，且被告身材比吳定樺高。案發後
    曾託友人查訪和吳定樺一同行搶之人為何人，並因此至嘉義
    市○○街153 號找人，但未找到」各等語（原審卷二第101
    至第102 頁、第108 頁、第113 頁、第116 頁）。
    查案發當時，被告係坐在丙○○所駕車輛之駕駛座後方（即
    丙○○正後方），已經吳定樺、丙○○及乙○○3 人一致證
    述明確。依常理判斷，丙○○若僅回頭觀望而非將身體一併
    轉向後方，實不易清楚看見後方行搶歹徒之面貌，證人丙○○指稱曾轉頭清楚看到被告云云（原審卷第102 、110 頁）
    ，是否可信，固值斟酌；惟被告與吳定樺係先到達現場等候
    丙○○，並在丙○○駕車到達後，步行進入丙○○所駕駛之
    自小客車內，復於搶得財物後，下車步行至渠等所駕車輛開
    車離去，業如前述，足見丙○○被強盜財物之過程前後，有
    諸多機會可以看清行搶歹徒之外貌特徵，應屬無疑。且丙○○於本件案發時地，係與吳定樺約定交易毒品安非他命，為
    避免販毒行為遭警方跟監、查緝，對於週遭狀況及購買毒品
    之人，自然甚為關注，該次毒品交易中，又遭他人強盜財物
    ，依一般常情，對行搶歹徒之外貌、特徵，應有較為深刻之
    印象，此由丙○○可以陳述被告之身高、外型，亦可得證實
    。縱認丙○○有關在車上曾看見被告面貌之證詞，與常情不
    合，難以憑採，亦無法全盤否定其就本案其他事實部分所為
    證詞之真實性。
  4.證人乙○○在原審亦證稱：「我在案發時間曾與被告面對面
    3 次，第1 次是被告在丙○○車上說要拿磅秤的時候，第2
    次是被告講說『不要動』的時候，我回頭有看到被告手上握
    著1 個黑黑的東西，第3 次就是被告伸手扯丙○○項鍊時，
    我回頭阻止被告，被告跟我說『再動槍走火我不知道』，我
    才又轉頭看前方，被告於案發當時是著深色衣服、戴塑膠黑
    框眼鏡、鼻子大大的，有戴帽子，帽子前緣剛好到額頭的一
    半，故我可以清楚地看到被告的五官長相」、「被告與吳定
    樺1 個約168 公分、1 個約175 、6 公分，被告個子較高」
    、「被告與吳定樺於案發時是駕駛1 部黑色三菱轎車，搶完
    後走到丙○○車子的右前方開車，後來被告的車子左轉迴轉
    離開，我有看到被告駕車，也看到車牌號碼有『3 、5 、8
    』3 個數字」、「我在警詢、偵查及臺灣嘉義地方法院審理
    吳定樺所涉之強盜案件時，均有指認被告即為行搶之人，我
    可以確定被告就是行搶之人無誤」等語甚詳（原審卷二第18
    6 至188 頁、第192 頁、第196 至197 頁、第199 頁）。
  5.吳定樺及被告之身高分別為170 公分及178 公分，已據其2
    人在原審供述明確；依原審法院當庭拍攝被告與吳定樺並肩
    站立之照片（原審卷二第245 頁）顯示，被告身材確實明顯
    高於吳定樺，其身高接近180 公分，就我國成年男性而言，
    雖非罕見，惟仍屬較受矚目之外型，證人丙○○、乙○○既
    可指證被告之身材高於吳定樺等特徵，亦可見其2 人之指述
    ，並非憑空捏造。
  6.被告曾於96年3 月5 日凌晨0 時許，搶得被害人陳敏輝所有
    車牌1210-NK 號黑色三菱自用小客車使用，已據其於警詢時
    陳述明確（警卷第2 頁正反面）；被告並將該自用小客車改
    懸掛G3-8235 號車牌，迄於同年月15日為警臨檢時，均由被
    告使用，此部分犯行並經判決確定在案，有本院97年度上重
    訴字第359 號判決及臺灣高等法院被告前案紀錄表可資查考
    。證人吳定樺、丙○○、乙○○均證稱被告係駕駛1 部黑色
    三菱轎車到案發現場，乙○○證稱車牌號碼中有「3 、5 、
    8 」3 個數字，與被告使用上開車輛之時間及改懸掛之車牌
    號碼特徵相符；乙○○於原審另證稱：「被告與吳定樺搶完
    後走到丙○○車子的右前方開車，後來被告的車子左轉迴轉
    離開」等語，與吳定樺所述被告與其駕車離開時，有向左迴
    轉離開等情（原審卷二第207 頁），亦相吻合。依乙○○所
    供內容，雖未能描述完整車號及數字排列順序，然乙○○等
    人突遭強盜之過程時間短暫，就事實經過僅有片段、零碎之
    記憶，無法記得完整車號，應屬正常，由此更可證明乙○○
    確係本於真正記憶而陳述，並無誇大不實。
  7.參酌丙○○、乙○○遭強盜財物後，並未報警處理，而係警
    方監聽丙○○所涉販毒案件，得悉丙○○之女友與母親談論
    此事，才於查獲丙○○販毒案件後，借提丙○○詢問本案情
    形。丙○○友人林金宗並曾為此事出面要求吳定樺負責，吳
    定樺因此先後交付2 萬元予林金宗，請林金宗代為轉交丙○○等情，亦分據證人即嘉義市刑警大隊承辦員警陳泗欽及吳
    定樺於原審證述明確（原審卷三第43頁、卷二第219-220 頁
    ）。足見丙○○、乙○○於本件案發後，僅係透過友人私下
    查訪、尋求賠償，並無依司法程序追究犯罪者之意思，本案
    是否偵破、行搶歹徒是否被查獲，顯非丙○○、乙○○所關
    切之事，益見其2 人並無隨意誣指被告之可能及必要。證人
    吳定樺、丙○○、乙○○既均可指出被告之身高、所駕車輛
    廠牌、顏色及車號等特徵，且與事實相符，足徵其等上開證
    述，應可採信。
  8.雖乙○○於96年4 月9 日警詢中，曾誤指與本案無關之人林
    昱志為與吳定樺共同做案之男子（見5919號偵卷第6 頁）；
    丙○○亦曾證稱：「我在案發後進入嘉義看守所，有同房牢
    友（即丁○○）告知與吳定樺一起行搶者為綽號『石頭』之
    人，我告訴嘉義縣刑警大隊員警此事，員警即提示被告口卡
    照片給我看，我才指認被告為與吳定樺一同行搶之人」等語
    （原審卷二第105 至107 頁、本院上訴卷第166-167 頁）；
    惟查：
  (1)丙○○所指同房牢友即丁○○於本院審理中證稱：「（你在
    監獄中是否曾與丙○○同房過？）有。（你有無對丙○○說
    過行搶者是石頭？）有說過搶案的事情，但沒有說是誰行搶
    。（你是否知道行搶者是何人？）不知道」、「（丙○○為
    何會跟你談到搶案的事情？）平常大家聊天都會提起。（他
    有告訴你搶他的人的特徵或長像嗎？）沒有。（你們在談這
    件搶案的時候，有無其他人在場？）同舍房的人都在一起談
    。（丙○○為何不講同舍房的其他人，而只說是你告訴他的
    ？）這我就不清楚了」等語（本院更一卷第77頁正反面），
    與丙○○所述顯有出入；縱認丁○○確曾告知丙○○共同行
    搶者為綽號「石頭」之人，惟若丙○○不知「石頭」之長相
    ，亦無法為正確之指認，應屬無疑；尚難僅因丙○○上開供
    述，即認其嗣後指認被告之過程均有瑕疵，而非可採。
  (2)又對於犯罪嫌疑人之指認，除有特別情事外，其正確與否，
    固多取決於第一次之指認。重覆進行指認，因易導致記憶之
    印象混雜重疊，已失去指認之真諦，難認有何證據價值。惟
    指認方式非僅一端，實務上常見有「照片指認」、「聲音指
    認」、「真人指認」、「錄影帶指認」等，不一而足，各項
    指認方式所憑藉之基礎並非相同，故分別以上開不同方式進
    行指認時，均屬各該指認方式之「第一次指認」，尚非可加
    總各項憑藉基礎不相同之指認，而指為「重覆指認」，並以
    指認人先後指認之結果有別，而認其指認之程序違法。
  (3)乙○○於96年4 月9 日第一次警詢中，以照片指認方式，固
    曾誤認「林昱志」為劫財之人，惟細繹乙○○該次警詢筆錄
    內容，係先供稱曾案發後與丙○○共同前往「嘉義市○○街
    153 號（即林昱志住處）」尋找嫌犯（見5919號偵卷第4 頁
    ），經警將包含林昱志照片在內之6 張照片提示予乙○○指
    認後，乙○○才誤認係林昱志所為，且該次提示供辨認之6
    張照片中，並無被告之照片在內，顯難期待乙○○能為正確
    之指認；另比較該次提示乙○○指認之6 張照片中，與嗣後
    提示包括被告在內之6 張照片（見5919號偵卷第11頁），林
    昱志之容貌相較於其他供作比對之人，確實與被告較為近似
    。況乙○○於第二次警詢時即已更正，並說明誤認之原因（
    第5919號偵查卷第10頁、原審卷二第198 頁），衡情並無違
    反常理之處；被告為警逮捕後，乙○○前往為「真人指認」
    及「聲音指認」時，即堅指被告為劫財之人；嗣於原審被告
    在庭時，乙○○、丙○○並當庭堅指被告無誤（見原審卷二
    第99、192 、193 、202 頁）。自難僅因乙○○第一次指認
    錯誤，即認其嗣後以不同方式所為之指認，均非可採，而排
    除其證據力。
  (4)另查，一般人實際樣貌與照片所呈現之平面影像，本有些許
    落差，依照片指認特定之人，本有一定程度誤差之可能性，
    如就本人進行指認，因尚可輔以身型、體態、動作，乃至聲
    音、語調等特質綜合判斷，其指認之結果，自更具有可信度
    ；本件丙○○、乙○○於被害過程中，既曾親眼目擊與吳定
    樺一同上車行搶之人，並曾聽聞該人出言恫嚇，就其人之長
    相、身型、動作、聲音、語調等特質，顯均有所見聞，自可
    憑以指認犯罪嫌疑人，益見丙○○、乙○○於原審當庭對被
    告之指認，均堪採信。
  9.證人吳定樺就被告所為之證述內容，雖因事涉本身共同強盜
    之犯嫌，不無與被告互相推諉責任之可能，然其所述被告之
    身高、駕駛車輛等特徵，均與證人丙○○、乙○○之證詞相
    符，綜合上開各項證據研判，應可認定被告即係與吳定樺一
    同行搶之人無誤。
  (三)被告於案發時、地持以恫嚇丙○○、乙○○之物，雖據吳定
    樺、丙○○及乙○○於偵查中指稱係被告另案為警查扣之仿
    GLOCK 廠半自動改造手槍（槍枝管制編號為0000000000號，
    被告持有上開手槍另涉槍砲彈藥刀械管制條例之罪，業經本
    院以97年度上重訴字第359 號判決確定）。惟查：
  1.上開證人就被告手持「槍枝」之類型、廠牌等特徵，均無法
    明確描述，僅供稱槍枝有掉漆等語（原審卷二第103 頁、第
    113 頁、第187 頁、第189 頁、第191 頁、第208 頁、第21
    6 頁），經原審當庭命渠等繪製所見槍枝掉漆情形之圖樣結
    果，其所繪槍枝烤漆剝落位置、範圍，亦不盡相同（原審卷
    二第124 頁、第230 至231 頁），顯難採為判斷之依據。參
    酌丙○○、乙○○於警詢中指認槍枝之照片，於彈匣處已貼
    有被告姓名之標籤（偵(一)卷第55、56頁），可認渠等於認定
    被告行搶之主觀想法下，非無因此而指證被告槍枝之疑慮，
    上開被告持槍之說法，是否可採，尚有可議。
  2.原審審理中，丙○○雖亦指認上開扣案槍枝照片為被告於案
    發時所持有之槍枝，惟經提示槍枝本體供其辨認時，復陳稱
    無法確認是否即為被告犯案時所使用之槍枝（原審卷二第12
    0 頁）。參以本件行搶過程時間非長，吳定樺及丙○○、乙○○目擊被告所持物品之時間短暫，丙○○、乙○○因坐在
    被告前方，受被告強暴行為壓制，吳定樺則因與被告共犯本
    案，其所關注之焦點應為丙○○、乙○○有無伺機反抗之機
    會、及與被告有無遂行上開犯行之可能，對於被告所持外型
    類似槍枝之物品，是否即有明確記憶並可確認為某一特定之
    槍械，自非無疑。惟依乙○○於原審證稱：「被告抵住我脖
    子的物品材質是鐵製品，因鐵抵住皮膚的感覺比較冰，也比
    較利，與塑膠製品抵住皮膚的感覺不同，我唸機工科唸了5
    年多，又從事鐵工1 年多，摸鐵摸久了就知道」等語（原審
    卷二第188 頁、第198 至199 頁）明確，依其親身體驗並佐
    以專業知識及經驗判斷，應認此部分之證述為真實，堪認被
    告案發當時所持用之物，為外型類似槍枝之金屬材質物品無
    誤。
  (四)按共同實施犯罪行為之人，在合同意思範圍以內，各自分擔
    犯罪行為之一部，相互利用他人之行為，以達其犯罪之目的
    者，即應對於全部所發生之結果，共同負責；又共同正犯之
    意思聯絡，不限於事前有所協議，其於行為當時，基於相互
    之認識，以共同犯罪之意思參與者，亦無礙於共同正犯之成
    立；再意思之聯絡並不限於事前有所謀議，即僅於行為當時
    有共同犯意之聯絡者，亦屬之，且其表示之方法，亦不以明
    示通謀為必要，即相互間有默示之合致，亦無不可（最高法
    院28年上字第3110號、73年臺上字第1886號、73年臺上字第
    2364號判例）。證人吳定樺於本案審理中雖否認有與被告共
    同行搶，陳稱僅係被告要搶丙○○等人，渠於案發前均不知
    情云云。惟查：
  1.吳定樺所涉強盜罪部分，已經本院以98年度上訴字第332 號
    、最高法院98年度台上字第4141號判決有罪確定。
  2.吳定樺於偵查中自承：「被告一直叫我找對象給他搶，案發
    當日早上，因被告不認識丙○○，但他本來要搶丙○○，所
    以要我聯絡丙○○，... 我知道被告要搶丙○○」等語（見
    5919號偵卷73頁），核與證人丙○○、郭呈亨之證述及通聯
    紀錄相符，其既已知悉被告有行搶丙○○之意，竟配合聯絡
    丙○○見面，自堪認與被告有共同犯罪之意思聯絡。
  3.被告搶得丙○○上開金項鍊後，吳定樺並與被告共同持往嘉
    義市○○路622 號金萬寶銀樓，以35,600元代價變賣與不知
    情之負責人鄭陳彩蓮，並朋分變賣所得，業據吳定樺於偵查
    及原審陳述明確，核與證人鄭陳彩蓮於警詢中之證述相符（
    偵(二)卷第35至36頁），並有上開銀樓96年3 月金飾買入登記
    簿1 紙存卷可佐（偵(二)卷第36頁反面）。案發當日下午3 時
    49分11 秒 至4 時19分34秒間，吳定樺復曾將上開聯絡徐宇
    逮使用之行動電話門號SIM 卡，插入乙○○遭搶之行動電話
    使用等情，亦據吳定樺於原審自承屬實，並有吳定樺所使用
    0000000000號行動電話之通聯調閱查詢單在卷可稽（原審卷
    二第211 至212 頁，偵(二)卷第15頁反面至17頁反面）。嗣被
    告與吳定樺又將搶得之手機交付吳定樺友人張偉旻變賣等情
    ，亦據吳定樺於本院前審證述明確（本院上訴卷一第171-17
    2 頁）。
  4.雖證人張煒旻（綽號「阿文」）陳稱：「不認識被告，亦從
    來沒有收受吳定樺交付變賣之手機」云云（本院上訴卷一第
    16 8頁），惟收受財產犯罪之贓物，本屬違法，倘張煒旻坦
    承認識被告並收受上開手機，無疑係自承確有收受或故買贓
    物之罪嫌，其證稱不認識被告及否認收受手機，顯有高度虛
    偽之可能性，自難遽予採信。
  5.依上開吳定樺約見被害人丙○○，及與被告共同處分贓物，
    朋分強盜所得之過程，已堪認吳定樺主觀上與被告確有共同
    意圖為自己不法所有之犯意聯絡，並利用被告之行為完成行
    搶之目的，應就被告持上開外觀類似槍枝之金屬物品，以強
    暴方式至使丙○○、乙○○不能抗拒而交付財物之強盜行為
    ，同負其責。雖吳定樺於行搶過程中，曾向被告表示：「都
    是認識的不要這樣」等語，有證人丙○○、乙○○一致之陳
    述可據（原審卷二第101 頁、第199 頁），惟吳定樺既有與
    被告共同行搶之犯意，則其上開言語，應僅係勸阻被告勿傷
    人而已，尚無法據以否定吳定樺共同強盜之犯行。
  (五)公訴意旨雖認被告與吳定樺強盜所得物品，尚有安非他命2
    小包，惟乙○○於原審證述：「我不知道丙○○有無交付安
    非他命給被告」，吳定樺、丙○○則均證稱：「被告進入丙○○所駕車輛後，丙○○即將安非他命2 小包交與被告，被
    告收受後始取出槍枝」各等語（原審卷二第102 頁、206 頁
    ），均無從認定丙○○係因被告之強暴行為，才交付安非他
    命2 小包，自難認係被告與吳定樺強盜所得之物。
  (六)綜上所述，被告與吳定樺基於共同犯意聯絡，告持上開外觀
    類似槍枝之金屬物品，以強暴手段至使丙○○、乙○○不能
    抗拒而交付手機3 支，並由被告取走丙○○之金項鍊及其所
    駕駛自小客車內之零錢等事實，至為明確，尚難因被告已另
    案經判處無期徒刑確定，本案是否成立對被告並無影響，即
    認其無意圖脫免刑責而否認犯行之必要，而為有利於被告之
    認定。被告上開所辯，均係臨訟飾卸之詞，非可採信；本件
    事證明確，被告之強盜犯行，堪以認定，應依法論科。
二、按強盜罪之強暴、脅迫，祇須抑壓被害人之抗拒，使其喪失
    意思自由，或使被害人身體上、精神上，處於不能抗拒之狀
    態為已足，縱令被害人實際無抗拒行為，仍於強盜罪之成立
    不生影響（最高法院22年上字第317 號、30年上字第3023號
    判例）；本件被告持以抵住乙○○頸部之金屬物品，雖未據
    扣案，然該物品外觀與手槍相似，業如前述，客觀上已足使
    丙○○、乙○○認知渠等之生命安全已面臨立即直接之危險
    ，心生畏懼而不敢抗拒，意思自由完全受到壓制而交付手機
    3 支與被告，並任由被告取去丙○○所配戴之金項鍊及車內
    之零用錢至明。另按所謂兇器，其種類並無限制，凡客觀上
    足對人之生命、身體、安全構成威脅，具有危險性之兇器均
    屬之，且祇須行竊或行搶時攜帶此種具有危險性之兇器為已
    足，並不以攜帶之初有行兇之意圖為必要（最高法院79年臺
    上字第5253號判例）。被告行搶所使用之物，既係外觀上類
    似手槍之鐵製金屬物品，當屬質地堅硬、沈重之物，若持以
    攻擊人體，自能成害，客觀上顯足以對人之生命、身體、安
    全構成威脅，而可供作兇器使用無訛。是核被告所為，應係
    犯刑法第330 條第1 項之攜帶兇器強盜罪。被告與吳定樺就
    上開加重強盜犯行，有犯意聯絡及行為分擔，均為共同正犯
    。彼等對丙○○、乙○○2 人行搶，係以一行為侵害2 法益
    ，觸犯2 項相同罪名，應依想像競合犯從一重之加重強盜罪
    處斷。又被告有如事實欄所載經判處有期徒刑之犯罪前科，
    有臺灣高等法院被告前案紀錄表可按，其於有期徒刑執行完
    畢後5 年內，故意再犯本件有期徒刑以上之罪，為累犯，應
    依刑法第47條第1 項規定加重其刑。
三、原審依上開刑法規定，論以被告加重強盜罪之共同正犯，依
    累犯規定加重其刑，並審酌被告前已有竊盜、搶奪等多項財
    產犯罪前科，猶不知悛悔，正值青壯之年，不思循正途取財
    ，僅因一時缺款花用，即持兇器強盜他人財物，顯見漠視法
    紀，對社會治安及民眾財產安全有相當之危害，犯後復未賠
    償被害人丙○○、乙○○所受損害，態度不佳，兼衡被告所
    搶得財物之數量、犯罪過程中未傷及被害人生命或身體等一
    切情狀，量處有期徒刑9 年，並以被告強盜所使用，外觀類
    似槍枝之金屬物品，未據扣案，且無證據證明係具有殺傷力
    之違禁物品，亦無法認定上開物品為被告本人或共犯吳定樺
    所有，而未予宣告沒收。經核認事用法均無不合，量刑亦稱
    妥適。被告以其並未參與本件犯罪為由；檢察官以「被告犯
    後一再狡辯否認全部犯行，致本案須傳訊詰問多名證人，顯
    然視法律為無物，嚴重耗費司法，態度惡劣，原判決量刑明
    顯過輕」等語為由，分別提起上訴，指摘原判決不當，均非
    有理由，應予駁回。
據上論斷，應依刑事訴訟法第368判決如主文。
本案經檢察官王碧霞到庭執行職務。
中    華    民    國    99    年    6     月    30    日
                  刑事第三庭  審判長法  官  陳義仲
                                    法  官  蔡勝雄
                                    法  官  楊清安
以上正本證明與原本無異。
如不服本判決應於收受送達後10日內向本院提出上訴書狀，其未
敘述上訴理由者，並得於提起上訴後10日內向本院補提理由書（
均須按他造當事人之人數附繕本）「切勿逕送上級法院」。
                                    書記官  蔡蘭櫻
中    華    民    國    99    年    6     月    30    日
附錄論罪法條：
中華民國刑法第330條
（加重強盜罪）
犯強盜罪而有第321 條第1 項各款情形之一者，處7 年以上有期
徒刑。
前項之未遂犯罰之。

司法院資訊處製作；財團法人民間司法改革基金會備份。
